臺灣高雄地方法院刑事判決　　　　　　96年度訴更一字第10號
公　訴　人　臺灣高雄地方法院檢察署檢察官
被　　　告　甲○○
上列被告因恐嚇取財案件，經檢察官提起公訴（95年度偵字第13
06、19634 號），本院判決管轄錯誤（95年度訴字第3504號)，
經檢察官提起上訴，由臺灣高等法院高雄分院判決撤銷發回更審
（95年度上訴字第2207號），本院判決如下：
    主  文
甲○○幫助犯恐嚇取財罪，處有期徒刑肆月，如易科罰金，以銀
元參佰元即新台幣玖佰元折算壹日。減為有期徒刑貳月，如易科
罰金以銀元參佰元即新台幣玖佰元折算壹日。
    事  實
一、甲○○明知將郵局帳戶提供他人使用，可能幫助犯罪集團作
    為恐嚇取財用途，竟仍基於幫助恐嚇取財之不確定故意，於
    民國94年間某時，在桃園縣之不詳地點將其桃園縣楊梅鎮埔
    心里郵局（下稱埔心郵局）所申請使用之帳號000000000000
    0 號郵局帳戶（含存摺、提款卡），以新臺幣（下同）2 千
    元之代價售予真實姓名年籍不詳之女子所組成之犯罪集團使
    用；嗣該集團成員楊自強（所涉常業詐欺及恐嚇取財部分，
    業經臺灣高等法院高雄分院以96上訴434 號判處執行有期徒
    刑三年四月確定），在台北市某咖啡廳取得上開帳戶後，即
    與洪志源（所涉常業詐欺及恐嚇取財部分，為前案判決效力
    所及，由檢察官另為不起訴處分確定）、中國大陸地區綽號
    「阿穩」、「阿福」等人基於共同意圖為自己不法所有之概
    括犯意聯絡，由「阿穩」、「阿福」等人在大陸地區僱用不
    詳姓名年籍之成年大陸人士，以大陸地區為基地，先由一名
    集團成員於94年12月21日，假冒丁○○之子黃柏勳撥打電話
    至丁○○家中，向丁○○表示因幫朋友作保，朋友無力償還
    而遭地下錢莊押走，再由另一名集團成員出面要求匯款至指
    定帳戶贖人，丁○○因而心生畏懼，依對方指示匯款2 萬元
    至甲○○上開帳戶內；上開集團成員又於94年12月22日，先
    由一人假冒丙○○之女陳鳳雯撥打電話到丙○○家中，向丙○○之妻表示因幫朋友作保，朋友沒有還錢而遭地下錢莊押
    走，再由另一名成員出面要求匯款至指定帳戶贖人，丙○○
    知悉後心生畏懼，遂依對方指示匯款2 萬元至甲○○上開帳
    戶內，楊自強隨後持提款卡在台北、桃園、新竹等地之便利
    商店提款機提領所得款項。嗣於94年12月27日，為警持搜索
    票在台北市萬華區○○○路4 號9 樓之14，查獲上開郵局帳
    戶存摺、提款卡，並持拘票拘提楊自強到案說明，而循線查
    知上情。
二、案經高雄市政府警察局移送臺灣高雄地方法院檢察署檢察官
    偵查起訴。
    理  由
壹、程序方面：
一、按被告以外之人於偵查中向檢察官所為陳述，除顯有不可信
  　之情況者外，得為證據，刑事訴訟法第159 條之1 第2 項定
    有明文。經查：證人即同案被告楊自強於偵查中已向檢察官
    證述有以上開埔心郵局帳戶提供犯罪集團，向不特定民眾恐
　　嚇取財匯款之用，且證人陳述於偵查中均經全程錄影，被告
　  亦未釋明證人於偵查中之證述，有何顯有不可信之情況，本
    院審酌證人於偵查中證述時之外部附隨之環境或條件，即其
    當時陳述時之偵查筆錄製作之原因、過程及其功能等加以觀
    察其信用性，並無顯不可信之情況（最高法院96年台上字第
    3070、5559號判決參照），應認具有證據能力。
二、本件同案被告楊自強及被害人丁○○、丙○○於警詢中之陳
    述，為被告甲○○以外之人於審判外之言詞陳述；而卷附之
    被害人丁○○郵政國內匯款執據、甲○○於埔心郵局開設帳
    號之客戶歷史交易清單，則係被告以外之人於審判外之書面
    陳述。本件公訴人及被告就上開言詞及書面陳述，均同意作
    為證據，本院審酌前開言詞及書面陳述作成時之情況均屬正
    常，且與本案相關之待證事實具有關連性，認適當作為證據
    ，依刑事訴訟法第159 條之5 第1 項之規定，認上開陳述均
    具有證據能力。
貳、實體部分：
一、訊據被告甲○○固坦承有於上揭時、地，以2000元之代價，
    將其郵局帳戶之存摺、金融卡及密碼交予不詳之女子之事實
    ，惟辯稱伊以為他人是要利用其郵局帳戶報稅，不知遭犯罪
    集團使用云云。經查：
(一)被害人丁○○、丙○○於上開時、地，遭犯罪集團成員以上
    述事由恐嚇，致心生畏懼，遂依對方指示各匯款2 萬元至被
    告甲○○上開埔心郵局帳戶，旋即遭人提領一空之事實，業
    據證人即被害人丁○○、丙○○於警詢時、證人即同案被告
    楊自強於警詢時及偵查中證述綦詳，並有丁○○郵政國內匯
    款執據、埔心郵局客戶歷史交易清單各一份在卷可稽及埔心
    郵局存摺一本、提款卡一張扣案可資佐證。
(二)按金融帳戶為個人理財之工具，申請開設金融帳戶並無任何
    特殊之限制，一般民眾皆能自由申請開戶，並得同時在不同
　　金融機構申請多數存款帳戶使用，乃眾所週知之事實，依一
　  般人之社會生活經驗，倘係合法收入，本可自行向金融行庫
    開戶使用，而無向他人購買帳戶之必要，況近來犯罪集團利
    用人頭帳戶施行詐騙及恐嚇之情事，業經報章新聞大舉報導
    ，故苟有陌生人不以自己名義申請開戶，而向不特定人蒐集
    、收購他人之金融機構帳戶使用，衡情應能懷疑收購帳戶之
    人目的在於作為犯罪之行為，被告既輕易交付上開郵局帳戶
    存摺、金融卡及密碼予姓名年籍不詳之人使用，顯見其早已
    預見所交付之郵局帳戶將供他人作為財產犯罪之用，而不違
    反其本意，其自有幫助恐嚇取詐之不確定故意甚明。本件事
    證明確，被告犯行應堪認定。
二、查不詳姓名年籍之詐欺集團成員以上開詐術向被害人丁○○
    、丙○○恐嚇，致被害人心生畏懼，匯款至被告甲○○所提
    供之上開郵局帳戶內，所為係犯刑法第346 條第1 項之恐嚇
    取財罪。被告甲○○單純提供郵局帳戶予該犯罪集團成員使
    用之行為，並不等同於向被害人施以恐嚇取財行為，且亦無
    證據證明被告有參與恐嚇取財犯行之構成要件行為，本件被
    告所為僅對於該集團遂行恐嚇取財犯行資以助力，是核被告
    所為，係犯刑法第346 條第1 項之恐嚇取財之幫助犯，應依
    刑法第30條第2 項規定，按正犯之刑減輕之。
三、按行為後法律有變更者，適用行為時之法律。但行為後之法
    律有利於行為人者，適用最有利於行為人之法律，刑法第2
    條第1 項定有明文。
(一)就法定罰金刑最低刑度之變更：
    被告甲○○所犯刑法第30條、第346 條第1 項之恐嚇取財罪
    之主刑6 月以上5 年以下有期徒刑，得併科銀元一千元以下
    罰金。本件被告犯罪時之刑法就罰金刑之規定，依修正前刑
    法第33條第5 款規定，罰金刑應處銀元一元以上，並應依修
    正前罰金罰鍰提高標準條例第1 條規定，就其原定數額得提
    高為2 倍至10倍，但法律已依一定比率規定罰金或罰鍰之數
    額或倍數者，依其規定。惟95年7 月1 日施行之修正後刑法
    第33條第5 款則規定：「罰金：新臺幣一千元以上，以百元
    計算之」，而95年6 月14日修正公布之刑法施行法第1 條之
    1 第2 項規定：「94年1 月7 日刑法修正時，刑法分則編未
    修正之條文定有罰金者，自94年1 月7 日刑法修正施行後，
    就其所定數額提高為30倍，但72年6 月26日至94年1 月7 日
    新增或修正之條文，就其所定數額提高為3 倍」，經比較修
    正前後之罰金刑輕重，該罰金刑之最低刑度於修法後已有加
    重，故以95年7 月1 日修正公布施行前之規定較有利於被告
    ，應依刑法第2 條第1 項前段規定，適用行為時之法律，亦
    即適用修正前之刑法規定科刑。
(二)就幫助犯條文之變更：
    刑法第30條第1 、2 項條文內「從犯」用語，業經95年7 月
    1 日修正公布施行改為「幫助犯」，僅屬法律用語之明文標
    準化，無涉刑罰權規範變更，亦無新舊法比較問題，併予敘
    明。
(三)罰金刑減輕時之適用：
    刑法「罰金刑加減」之規定，將舊法「僅加減其最高度」之
    規定（刑法第68條），改為「最高度及最低度同加減之」（
    刑法第67條），罰金法定刑之加減範圍變更，因屬刑罰權科
    刑規範之變更，於處斷時自有新舊法比較輕重必要，於有減
    輕其刑之事由時，新法最低度刑同減之，自應依刑法第2 條
    第1 項但書適用較有利於行為人之新法。
(四)綜上，經整體比較新、舊法之適用結果，本件應依刑法第2
　　條第1 項前段規定，適用修正前之刑法。
四、本件審酌被告甲○○任意將金融機關帳戶提供他人恐嚇取財
    使用，紊亂社會正常交易秩序，並使不法之徒藉此輕易取得
    被害人匯款金額，致檢警難以追查緝捕，所造成之危害非輕
    ，復未與被害人和解，審理中猶飾詞卸責，並就其犯罪之動
    機、目的等一切情狀，爰量處如主文所示之刑。
五、又查被告犯罪時間，係在96年4 月24日以前，核符中華民國
    96年罪犯減刑條例第2 條第1 項第3 款之規定，應減其宣告
    刑二分之一。再被告同時有上開二種刑之減輕事由（幫助犯
    、減刑），應依刑法第70條之規定予以遞減之。
六、另被告犯罪時之刑法第41條第1 項前段規定：「犯最重本刑
    為5 年以下有期徒刑以下之刑之罪，而受6 個月以下有期徒
    刑或拘役之宣告，因身體、教育、職業、家庭之關係或其他
    正當事由，執行顯有困難者，得以一元以上三元以下折算一
    日，易科罰金。」，又受刑人行為時之易科罰金折算標準，
    依修正前罰金罰鍰提高標準條例第2 條前段規定（現已刪除
    ），就其原定數額提高為100 倍折算1 日，則本件受刑人行
    為時之易科罰金折算標準，應以銀元三百元折算1 日，經折
    算為新臺幣後，應以新臺幣九百元折算為1 日。惟95年7 月
    1 日施行之修正後刑法第41條第1 項前段則規定：「犯最重
    本刑為5 年以下有期徒刑以下之刑之罪，而受6 個月以下有
    期徒刑或拘役之宣告者，得以新臺幣一千元、二千元或三千
    元折算一日，易科罰金。」比較修正前後之易科罰金折算標
    準，以95年7 月1 日修正公布施行前之規定，較有利於被告
    。是本件被告應依刑法第2 條第1 項前段，適用修正前刑法
    第41條第1 項前段之規定，併定其易科罰金之折算標準。
七、至於被告所交付之上開郵局帳戶存摺、提款卡，雖係供犯罪
    所用之物，然既已交付該犯罪集團人員使用，顯已移轉其所
    有權予前揭集團人員，而非被告所有，且均非違禁物，亦無
　　證據足資證明係屬應沒收之物，又因幫助犯不適用責任共同
　  之原則，對正犯所有供犯罪所用或因犯罪所得之物，勿庸併
    為沒收之宣告，有最高法院88年台上字第6234號判決足資參
    照，爰不另為沒收之宣告，併予敘明。
八、據上論斷，應依刑事訴訟法第299 條第1 項前段，刑法第2
    條第1 項前段、第30條、第346 條第1 項、修正前刑法第41
    條第1 項前段，罰金罰鍰提高標準條例第1 條前段、修正前
    罰金罰鍰提高標準條例第2 條，現行法規所定貨幣單位折算
    新臺幣條例第2 條，刑法施行法第1 條之1 ，中華民國九十
    六年罪犯減刑條例第2 條第1 項第3 款、第7 條，判決如主
    文。
本案經檢察官乙○○到庭執行職務。
中　　華　　民　　國　　96　　年　　11　　月　　30　　日
                  刑事第五庭    審判長法　官  黃建榮
                                      法  官  李殷君
                                      法  官  蘇揚旭
以上正本證明與原本無異。
如不服本判決應於收受本判決後10日內向本院提出上訴書狀，並
應敘述具體理由，如未敘述上訴理由者，應於上訴期間屆滿後20
日內補提理由書狀於本院（均須按他造當事人之人數附繕本）「
切勿逕送上級法院」。
中　　華　　民　　國　　96　　年　　11　　月　　30　　日
         　　　　　　　　　　　　　　 書記官  莊正彬
附錄本案論罪科刑法條全文：
刑法第30條
幫助他人犯罪者，為從犯。雖他人不知幫助之情者，亦同。
從犯之處罰，得按正犯之刑減輕之。
刑法第346條第1項
（單純恐嚇罪）
意圖為自己或第三人不法之所有，以恐嚇使人將本人或第三人之
物交付者，處6 月以上5 年以下有期徒刑，得併科1 千元以下罰
金。
